【裁判字號】    98,訴,3
【裁判日期】    990727
【裁判案由】    分割共有物
【裁判全文】
臺灣高雄地方法院民事判決                 98年度訴字第3號
原      告  丁○○
被      告  地○○
            天○○
            Ｆ○○○
兼上一人之
法定代理人  寅○○
被      告  卯○○
            丑○○
共同訴訟代
理      人  寅○○
被      告  Ｌ○○
            宇○○
            壬○○
被告兼Ｂ○○之承受訴訟人
            玄○○
            申○○
            己○○
Ｂ○○之承受訴訟人
            子○○
被      告  戊○○
            Ｋ○○
            Ｃ○○
            未○○
            巳○○
            戌○○
            Ｅ○○
兼上列四人
之  共  同
訴訟代理人  宙○○
被      告  癸○○
            乙○○○
            丙○○
            甲○○
            黃○○
            亥○○○
            辛○○
            Ｇ○○
            庚○○
            Ｊ○○
兼上列五人
之  共  同
訴訟代理人  Ｄ○○
上列當事人間分割共有物事件，經本院於民國99年1 月28日言詞
辯論終結，判決如下：
    主      文
兩造共有坐落於高雄縣岡山鎮○○段第三三二之二地號土地，依
附表一及附圖所示方式分割如下：
(一)附圖編號(1) 所示土地，面積一一四平方公尺，分歸被告戊○○所有。
(二)附圖編號(2) 所示土地，面積六十平方公尺，分歸被告亥○○○、辛○○、Ｇ○○、庚○○、Ｊ○○、Ｄ○○按每人應有部
  分六分之一之比例保持共有。
(三)附圖編號(3) 所示土地，面積五九平方公尺，分歸原告所有。
(四)附圖編號(4) 所示土地，面積五六平方公尺，分歸被告Ｃ○○
  所有。
(五)附圖編號(5) 所示土地，面積七二平方公尺，分歸原告所有。
(六)附圖編號(6) 所示土地，面積二一六平方公尺，分歸癸○○所
  有。
(七)附圖編號(7) 所示土地，面積六一平方公尺，分歸被告己○○
  所有。
(八)附圖編號(8) 所示土地，面積五九平方公尺，分歸被告申○○
  所有。
(九)附圖編號(9) 所示土地，面積六一平方公尺，分歸被告玄○○
  所有。
(十)附圖編號(10)所示土地，面積六四平方公尺，分歸被告宇○○
  所有。
(十一)附圖編號(11)所示土地，面積一七六平方公尺，分歸被告地○○所有。
(十二)附圖編號(12)所示土地，面積三一四平方公尺，分歸被告Ｋ○○所有。
(十三)附圖編號(13)所示土地，面積八十平方公尺，分歸被告壬○○
  所有。
(十四)附圖編號(14)所示土地，面積七九平方公尺，分歸被告丙○○
  所有。
(十五)附圖編號(15)所示土地，面積八三平方公尺，分歸被告Ｌ○○
  所有。
(十六)附圖編號(16)所示土地，面積四八二平方公尺，分由兩造按如
  附表一「就系爭土地應有部分比例」欄所載比例保持共有。
(十七)附圖編號(17)所示土地，面積二三八平方公尺，分歸被告乙○○○所有。
(十八)附圖編號(18)所示土地，面積五五平方公尺，分由被告乙○○○、丙○○按乙○○○應有部分八分之七、丙○○應有部分八
  分之一之比例保持共有。
(十九)附圖編號(19)所示土地，面積二一一平方公尺，分歸被告天○○所有。
(二十)附圖編號(20)所示土地，面積一０二平方公尺，分歸被告乙○○○所有。
附圖編號(21)所示土地，面積一一一平方公尺，分歸被告Ｃ○○所有。
附圖編號(22)所示土地，面積三四二平方公尺，分歸被告宙○○、巳○○、戌○○、Ｅ○○、未○○按宙○○應有部分三０
  三分之四０、巳○○應有部分三０三分之六一、戌○○應有部
  分三０三分之六一、Ｅ○○應有部分三０三分之六一、未○○
  應有部分三０三之分八０之比例保持共有。
附圖編號(23)所示土地，面積三八八平方公尺，分歸被告己○○、申○○、玄○○、子○○按己○○應有部分十六分之七、
  申○○應有部分十六分之三、玄○○應有部分十六分之三、子
  ○○應有部分十六分之三之比例保持共有。
附圖編號(24)所示土地，面積一００平方公尺，分歸被告黃○○所有。
附圖編號(25)所示土地，面積八六平方公尺，分歸被告甲○○
  所有。
附圖編號(26)所示土地，面積八六平方公尺，分歸被告乙○○○所有。
附圖編號(27)所示土地，面積八八平方公尺，分歸被告Ｆ○○○、卯○○、丑○○、寅○○按Ｆ○○○應有部分三一八七一
  分之四一一二、卯○○應有部分三一八七一分之四一一二、寅
  ○○應有部分三一八七一分之四一一二、丑○○應有部分三一
  八七一分之一九五三五之比例保持共有。
附圖編號(28)所示土地，面積一００平方公尺，分歸被告亥○○○、辛○○、Ｇ○○、庚○○、Ｊ○○、Ｄ○○按每人應有
  部分六分之一之比例保持共有。
附圖編號(29)所示土地，面積一六九平方公尺，分歸被告亥○○○、辛○○、Ｇ○○、庚○○、Ｊ○○、Ｄ○○按每人應有
  部分六分之一之比例保持共有。
被告乙○○○、丙○○、己○○、子○○、宇○○、天○○、戊○○、宙○○、巳○○、戌○○、Ｅ○○、未○○各應給付如附
表二所示受補償權利人如附表二各欄所示之補償金。
訴訟費用由兩造按附表一「就系爭土地應有部分比例」欄所示比
例分擔。
    事實及理由
壹  程序部分
一、按當事人死亡者，訴訟程序在有繼承人、遺產管理人或其他
    依法令應續行訴訟之人承受其訴訟以前當然停止。又民事訴
    訟法第168 條至第172 條規定之承受訴訟人，於得為承受時
    ，應即為承受之聲明；如當事人不聲明承受訴訟時，法院亦
    得依職權以裁定命其續行訴訟，民事訴訟法第168 條、第17
    5 條、第178 條定有明文。原告於民國96年12月12日起訴請
    求裁判分割坐落於高雄縣岡山鎮○○段第332 之2 地號，地
    目建，面積4,112 平方公尺之土地（下稱系爭土地），經查
    ：
  (一)訴外人即系爭土地共有人午○○在原告起訴後，於98年2 月
    14日死亡，經原告於98年5 月25日聲請命午○○之繼承人即
    配偶Ｆ○○○、子女寅○○、陳明進、卯○○、丑○○承受
    訴訟，本院於98年6 月1 日以98年度訴字第3 號裁定命Ｆ○○○、寅○○、陳明進、卯○○、丑○○聲明承受訴訟，嗣
    陳明進向本院聲明拋棄繼承，其餘繼承人Ｆ○○○、寅○○
    、卯○○、丑○○（下稱Ｆ○○○等4 人）則於98年6 月12
    日就午○○於系爭土地之應有部分辦畢繼承登記，原告復於
    徵得陳明進之同意後，撤回對陳明進之訴訟，有除戶資料查
    詢結果、聲請狀、繼承系統表、戶籍謄本、本院98年6 月1
    日98年度訴字第3 號裁定、土地登記謄本、撤回起訴狀為憑
    （見本院卷(一)第75頁、第79頁、第81頁、第82至86頁、第88
    頁、第26 6至267 頁、本院卷(二)第80頁、第59頁），揆諸前
    引規定，本件應由被告Ｆ○○○等4 人續行訴訟。又Ｆ○○○於98年4 月30日經本院宣告為禁治產人，經本院裁定選任
    寅○○為其監護人，有戶籍謄本為憑（見本院卷(二)第57頁）
    ，自應由寅○○擔任Ｆ○○○之法定代理人為訴訟行為，併
    此敘明。
  (二)訴外人即系爭土地共有人Ｂ○○在原告起訴後，於99年2 月
    21日死亡，其繼承人均未聲明拋棄繼承，經本院於99年3 月
    17 日 以98年度訴字第3 號裁定命Ｂ○○之繼承人，即其配
    偶Ｈ○○○及子女Ｉ○○、己○○、子○○、酉○○、玄○○、申○○承受訴訟，有戶籍謄本、民事紀錄科查詢表、本
    院99年3 月17日98年度訴字第3 號裁定可憑（見本院卷(二)第
    95至101 頁、第102 頁、第105 頁）。嗣Ｂ○○之繼承人於
    99年4 月13日辦畢分割繼承登記，由己○○、子○○、玄○○、申○○（下稱己○○等4 人）繼承Ｂ○○之遺產，有99
    年4 月15日陳報狀及土地登記謄本為憑（見本院卷(二)第172
    頁、第179 頁），原告復於Ｈ○○○、Ｉ○○、酉○○為言
    詞辯論前，撤回對彼等之訴訟（見本院卷(二)第168 頁），揆
    諸首揭規定，自應由己○○等4人續行訴訟。
二、次按訴狀送達後，原告不得將原訴變更或追加他訴，但該訴
    訟標的對於數人必須合一確定時，追加其原非當事人之人為
    當事人者，不在此限。民事訴訟法第255 條第1 項第5 款定
    有明文。查訴外人即系爭土地共有人Ａ○○在民國96年12月
    12日原告起訴後，於97年9 月29日死亡，經本院於97年12月
    2 日裁定命其繼承人辰○○○、陳進春、黃○○、洪陳美惠
    、陳美華聲明承受訴訟，嗣Ａ○○之繼承人辰○○○於98年
    7 月23日辦畢分割繼承登記，並於99年3 月26日將其因繼承
    取得之系爭土地應有部分贈與黃○○，於99年4 月7 日辦畢
    贈與登記，有除戶戶籍謄本、戶籍謄本、本院97年度審訴字
    第556 號裁定、土地登記謄本為憑（見審訴卷(二)第320 頁、
    第321 至325 頁、第327 頁、本院卷(一)第267 頁、卷(二)第17
    8 頁），原告於辰○○○、陳進春、洪陳美惠、陳美華為言
    詞辯論前，撤回對彼等之訴訟，並追加黃○○為被告，有卷
    附撤回起訴狀、本院99年4 月15日言詞辯論筆錄及追加起訴
    狀為憑（見本院卷(二)第61頁、第165 頁、第201 頁），經核
    本件訴訟對系爭土地全體共有人有合一確定之必要，原告追
    加黃○○為被告，於法並無不合，係屬有據。
三、被告地○○、天○○、Ｆ○○○等4 人、己○○等4 人、乙○○○、丙○○、Ｌ○○、宇○○、壬○○、戊○○、Ｃ○○、黃○○經合法通知，未於最後言詞辯論期日到場，核無
    民事訴訟法第386 條各款之情形，應依原告之聲請，由其一
    造辯論判決。
貳  實體部分
一、原告主張：兩造依如附表一「應有部分」欄所示比例共有系
    爭土地，該土地依其使用目的並無不能分割情事，兩造亦無
    分管協議或不為分割之約定，經協議分割不成，爰依民法第
    823 條第1 項、第824 條規定，提起本件訴訟，請求按共有
    人之占有現狀分配各人應分得之土地位置，如有應予補償情
    事，則按公告現值每平方公尺新台幣（下同）4,500 元加4
    成，即每平方公尺6,300 元互為補償等情。並聲明：(一)系爭
    土地依主文第1 項所示方式分割。(二)分割後各該共有人所分
    得面積如有增減，按每平方公尺6,300 元相互補償。
二、被告宇○○、壬○○、Ｃ○○、黃○○未於言詞辯論期日到
    場，亦未提出書狀作何聲明或陳述。其餘被告則以：希望按
    使用現狀，參酌共有人之意願分割系爭土地等語置辯。並聲
    明：原告之訴駁回。
三、兩造不爭執事項如下：
  (一)兩造依如附表一「就系爭土地應有部分比例」欄所示比例共
    有系爭土地。
  (二)系爭土地依其使用目的並無不能分割情事，兩造亦無不予分
    割之約定。
  (三)附圖編號(16)所示土地，係供道路通行使用，兩造均同意按
    附表一「就系爭土地應有部分比例」欄所示比例保持共有。
  (四)下列被告均同意就獲分配之土地保持共有：
  1.宙○○、巳○○、戌○○、Ｅ○○、未○○（下稱宙○○等
    5 人）願按土地登記謄本所載應有部分比例換算後之比例保
    持共有。
  2.Ｄ○○、亥○○○、辛○○、Ｇ○○、庚○○、Ｊ○○（下
    稱Ｄ○○等6 人）願按應繼分比例，即如附表一「權利範圍
    」欄所示比例保持共有。
  3.己○○等4 人願就附圖編號(23)所示土地，依其繼承Ｂ○○
    遺產之應繼分比例，即如附表一「權利範圍」欄所示比例保
    持共有。
  4.丙○○、乙○○○願就附圖編號(18)所示土地，按丙○○應
    有部分1/8 、乙○○○應有部分7/8 之比例保持共有。
  5.Ｆ○○○等4 人願按土地登記謄本所載應有部分比例換算後
    之比例保持共有。
  (五)倘須受金錢補償，則原告、被告地○○、天○○、Ｃ○○、
    丙○○、乙○○○、己○○等4 人、戊○○、癸○○、甲○○、宙○○等5 人、Ｄ○○等6 人均同意按每平方公尺6,30
    0 元補償之。
  (六)訴外人即被告己○○、Ｃ○○之抵押權人高雄縣岡山鎮農會
    經本院告知本件訴訟進行，同意將抵押權轉載登記於己○○
    、Ｃ○○因分割而單獨取得之土地上。
四、本件爭點為：系爭土地適當之分割方案為何？如須以金錢補
    償，則應受補償金額若干？茲論述如下：
  (一)按各共有人，除因物之使用目的不能分割或契約訂有不分割
    之期限者外，得隨時請求分割共有物，民法第823 條第1 項
    定有明文。兩造對系爭土地並無不為分割之約定，亦無因使
    用目的而不能分割之情形存在，已如前述，是以原告訴請裁
    判分割系爭土地，於法並無不合，應予准許。
  (二)按共有物之分割，應由法院依民法第824 條為適當之分配，
    不受當事人主張之拘束，法院則應參酌當事人之聲明、共有
    物之性質、經濟效用及全體共有人利益等公平決定之。次按
    「分割共有物，以消滅共有關係為目的，法院裁判分割共有
    土地時，除因該土地內部分土地之使用目的不能分割（如為
    道路）或部分共有人仍願維持其共有關係，應就該部分土地
    不予分割或准該部分共有人成立新共有關係外，應將土地分
    配於各共有人單獨所有」、「查分割共有物固不受分管契約
    之拘束，惟儘量依各共有人使用現狀定分割方法，以維持現
    狀，減少共有人所受損害，當不失為裁判分割斟酌之一種原
    則」，有最高法院69年台上字第1831號判例要旨、82年台上
    字第1990號判決要旨可資參照。經查：
  1.系爭土地上有門牌號碼為高雄縣岡山鎮○○路19之10號、19
    之12號；高雄縣岡山鎮○○路214 號；高雄縣岡山鎮○○路
    216 巷2 號、6 號、18號、20號、21號、22號、26號、28號
    、30號、36號、38號、40號、42號房屋（其中大莊路19之10
    號、19之12號房屋、大莊路216 巷24號、28號、36號、38號
    、40號房屋已辦妥保存登記），及數棟未辦保存登記之加強
    磚造平房、廟宇、鐵皮屋、神明廳等地上物存在，而216 巷
    道寬約3 公尺，大莊路寬約4 公尺，有97年6 月9 日勘驗筆
    錄暨現場照片、97年10月24日勘驗筆錄、、現況複丈成果圖
    、建物登記謄本為憑（見審訴卷(一)第110 頁、第111 至138
    頁、審訴卷(二)第266 至270 頁、審訴卷(一)第213 頁、審訴卷
    (二)第256 頁至264 頁），揆諸前引判例、判決要旨，本院認
    系爭土地分割應以對既有已辦理保存登記，或現有人使用之
    房屋或地上物侵害最小之方式為之，分割後之地形應儘量保
    持完整，而原物分割後應有部分面積尚有不足者，則以金錢
    補償之，使兩造所取得之土地均得盡其地利，始為適當方案
    。
  2.再依宙○○等5 人、Ｆ○○○等4 人同意按原土地登記謄本
    所載應有部分比例換算後之比例，分別共有其獲分配土地之
    意願，按土地登記謄本轉載換算如下：
  (1)就宙○○等5 人部分：依土地登記謄本所載其應有部分分母
    通分為3780後，將通分後取得之分子總和303 （即40+61+61
    +61+80=303）作為所獲分配土地持分計算之分母，按原應有
    部分比例轉載後，其應有部分各為宙○○40/303 、 巳○○
    61/303、戌○○61/303、Ｅ○○61/303、未○○80/303。原
    告主張宙○○等5 人就所獲分配土地之應有部分比例為宙○○13/100、巳○○20/100、戌○○20/100、Ｅ○○20/100、
    未○○27/100（見本院卷(一)第63頁），核與原土地登記謄本
    所載持分比例不合，而不可採。
  (2)就Ｆ○○○等4 人部分：依土地登記謄本所載其應有部分分
    母通分為0000000 後，將通分後取得之分子總和31871 （即
    4112+4112+4112+19535=31871）作為分割後所獲分配土地持
    分計算之分母，按原應有部分比例轉載後，其應有部分各為
    Ｆ○○○4112/31871、寅○○4112/31871、卯○○4112/318
    71、丑○○19535/31871 。
  3.又被告甲○○要求增加其獲分配之附圖編號(25)所示土地面
    積乙節，因考量於增加附圖編號(25)所示土地面積後，其他
    土地將因面寬變窄，而有不能建築之虞，及甲○○自承其於
    系爭土地上並無房屋或地上物（見本院卷(一)第185 頁）等情
    以觀，認僅增加附圖編號(25)所示土地面積對其他共有人未
    見公平，尚非可採。
  4.本院審酌以儘量保持地上現有建物之完整性，使各該土地所
    有人均得以適當之方式對外出入通行為前提，及部分被告保
    持共有之意願、大多數共有人之利益、系爭土地長期使用之
    需要等一切情狀，認依附表一及附圖所示方案分割，不僅能
    達成地盡其利之目的，亦能保留原有建物，使兩造所受損害
    減至最小，認宜依如判決主文第1 項所示方式為原物分配，
    始為適當。至於原告、被告Ｄ○○等6 人、癸○○、Ｃ○○
    、申○○、玄○○、Ｌ○○、Ｋ○○、甲○○、壬○○、地
    ○○、黃○○及Ｆ○○○等4 人於受原物分配仍有不足部分
    ，就其短少之土地面積，按每平方公尺6,300 元補償之，並
    由附表二「補償義務人與應付補償金額欄」所示被告，各按
    其應分攤比例，依附表二所示金額補償之。
五、綜上所述，原告依民法第823 條規定訴請分割系爭土地，係
    有理由，爰判決如主文第1 、2 項所示。
六、末按分割共有物本質上並無訟爭性，由本院斟酌何種分割方
    案較能增進共有物之經濟效益，並兼顧兩造之利益，以決定
    適當之分割方法，故兩造本可互換地位，由任一共有人起訴
    請求分割，均無不可，實質上並無所謂何造勝訴敗訴之問題
    ，故訴訟費用應由兩造按如附表一「就系爭土地應有部分比
    例」欄所示比例分擔，始屬公允。
據上論結，原告之訴為有理由，依民事訴訟法第385 條第1 項前
段、第80條之1 、第85條第1 項，判決如主文。
中    華    民    國    99    年    7     月    27    日
                  民事第五庭  法  官  賴文姍
正本係照原本作成。
如對本判決上訴，須於判決送達後20日內向本院提出上訴狀。如
委任律師提起上訴者，應一併繳納上訴審裁判費。
中    華    民    國    99    年    2     月    27    日
                              書記官  林秀珍

司法院資訊處製作；財團法人民間司法改革基金會備份。
